最高法院刑事判決　　　　　　　　　　　　　　　九十三年度台上字第五一四０號
　　上　訴　人　台灣高等法院檢察署檢察官
　　被　　　告　甲○○
右上訴人因被告過失致人於死案件，不服台灣高等法院中華民國九十年十月三十日第
二審判決（九十年度交上訴字第九八號，起訴案號：台灣基隆地方法院檢察署八十八
年度偵續字第二四號），提起上訴，本院判決如左：
    主  文
上訴駁回。
    理  由
按刑事訴訟法第三百七十七條規定，上訴於第三審法院，非以判決違背法令為理由，
不得為之。是提起第三審上訴，應以原判決違背法令為理由，係屬法定要件。如果上
訴理由狀並未依據卷內訴訟資料，具體指摘原判決不適用何種法則或如何適用不當，
或所指摘原判決違法情事，顯與法律規定得為第三審上訴理由之違法情形，不相適合
時，均應認其上訴為違背法律上之程式，予以駁回。本件檢察官上訴意旨略稱：(一)、
依原判決所認定之事實，「新宏發號」漁船與大陸籍運輸船碰撞，致船長鄭水池落海
死亡時，漁船上僅被告甲○○及鄭水池二人且正進港。(二)、證人即基隆港務局蘇澳分
局檢查員呂學聰於偵查中證述：「……有線遙控，就是把線延伸到船長室外，在線的
一端做設定、解除。至於﹃新宏發號﹄有無加線遙控，我沒留意，線可從船長室外拉
至二、三米。這種長度大概只可及於船邊，可觀察船隻作業情況及航路，無法到達甲
板」，「若從二、三米長度，是可在上甲板之上的船長室的左右二舷活動，而無法到
前後。至於可否延長線控長度我不清楚」，船舶成Ｓ形行駛，「我想應是人為操舵」
等語。(三)、證人謝明安於第一審法院審理時證述：「新生號」漁船機艙位「於駕駛台
下面後方」，「這台漁船於駕駛台上也有安裝進車、倒車的裝置。不用到輪機室去操
作」，「加油、進車、倒車一定要在駕駛台操縱，沒有辦法牽出來駕駛台外面操縱」
，「進港要靠岸時或快撞到的時候會需要用到」進車、倒車，「正常行進中不會用到
」等語。(四)、證人謝明安於原審法院審理時證述：「船要進港的時候，通常船長會站
在駕駛艙內或是駕駛艙的旁邊，不能離駕駛艙太遠，也就是船長一定要在原審卷證物
袋內照片４所示二根紅、黑色之搖桿附近，目的是要控制這二支桿子，這二支桿子是
操縱船的前進後退以及加油，這二支桿子不能用線控操作，也就是船在進港時，船長
要在手可摸得到並控制得到這二支桿子的地方，所以船長不可能去站在船頭，即便是
這船有線控的裝置，因為線控沒有辦法操縱上開二支桿子，所以也不可能利用線控來
操縱船隻。」證人呂學聰則供述：「船舶進出港的時候不可以用自動，一定要用手控
，手控可以是站在船長室裡面傳統的手控，也可以是用遙控即線控的手控，即使是在
進出港的時候也可以遙控的手控，但不管是用傳統的手控或遙控的手控，人不能離開
船長室，因為船舶進出港的時候隨時要進車、倒車、加油門，也就是由原審卷證物袋
內照片４所示的二根紅、黑色搖桿控制船舶進車、倒車及加油門，所以船舶進出港的
時候船長室一定要有人。」船舶「進出港時無法以」遙控的「方式操作」船隻的前進
跟後退，以遙控「不可以」取代照片所示紅、黑色二搖桿的操作，「船舶進出港的時
候不可以離開這二根搖桿，如果是在駕駛艙外就無法操縱此一搖桿，所以船舶進出港
的時候沒有辦法跑到船頭或船尾而利用線控的方式來駕駛船舶」等情。綜上所述，即
令「新宏發號」漁船裝有自動操舵設備，於船進港或快撞到時，根本無法使用自動操
舵設備，應於駕駛艙內，以紅、黑二搖桿控制進車、倒車，以「……台輪新宏發船卻
在兩船相距二０｜三０米時，突然向左轉向，造成浙舟漁冷十號船首右側撞上新宏發
船首右側…」（關於浙舟漁冷十號與台輪「新宏發」碰撞事故之初步調查報告），足
徵該船事發時正進港且有人在駕駛艙內操控紅、黑二搖桿，否則「新宏發號」漁船焉
會於快撞上時，突然向左轉向，以船上僅鄭水池、甲○○，衡情，鄭水池係站在甲板
上，被告甲○○則在駕駛艙內操舵向左轉向，蓋事發時，操舵向左轉向者，若為鄭水
池，則其於駕駛艙掌舵向左，豈會因兩船相碰撞而落海。乃原審法院竟將上述（一）
、（二）、（三）、（四）及「兩船相距二０｜三０米時，突然向左轉」等足以動搖
原判決之證據棄置不論，復未說明不予採納之理由，徒憑「新宏發號」漁船裝有自動
操舵設備及進港時船長跨出駕駛艙至甲板，亦有可能，遽認被告非事發時駕駛該船者
，而為被告被訴涉嫌業務過失致人於死部分，不成立犯罪之理由，採證不但有違經驗
法則及論理法則，亦有判決不載理由之違背法令等語。
惟查原判決認定被告甲○○有原判決事實欄所記載之犯行，係依憑被告相關供述、證
人謝明安之證言、卷附漁船進出港檢查表、漁船進出港申請書、大陸地區梅花漁港監
督所出具之「關於﹃浙舟漁冷十號﹄與﹃新宏發﹄號碰撞事故初步調查報告」影本等
證據，予以綜合判斷，因而維持第一審論處被告共同中華民國船舶之船長，違反中華
民國船舶，非經主管機關許可，不得航行至大陸地區之規定罪刑之判決，駁回檢察官
在第二審之上訴，已詳予說明其所憑之證據及其認定之理由。而以被告雖否認犯罪，
辯稱：伊僅係「新宏發號」漁船船員，隨船長鄭水池出海捕魚，船長將該船航至大陸
地區，並非出於與被告共同決定，被告係身不由己，無犯罪故意等語，認係卸責之詞
，不足採信，依卷內資料，於理由內予以指駁。復明公訴意旨另以：被告隨同鄭水
池駕駛「新宏發號」漁船至大陸地區海域準備停靠松下漁港時，適有大陸籍「浙舟漁
冷十號」冷藏運輸船起錨準備出港前往福建省福清市卸貨，被告因操舵失誤，以Ｓ型
航行且速度較快，以致兩艘船舶發生碰撞，鄭水池因而落海死亡，至同年月六日始在
距六號浮標八百公尺遠之元洪碼頭發現鄭水池屍體，因認被告另涉有刑法第二百七十
六條第二項之業務過失致人於死罪嫌。係以告訴代理人何兆龍之指訴、證人呂學聰之
證言、漁船毀損照片及前述「關於浙舟漁冷十號與新宏發號碰撞事故的初步調查報告
」等證據為其論據。然訊據被告堅決否認有業務過失致人於死犯行，辯稱：漁船碰撞
時，係由船長鄭水池駕駛，伊正於廚房烹煮，不知事故如何發生，鄭水池落水死亡伊
並無過失等語。經查上述調查報告固記載：據浙舟漁冷十號漁船上之船員指案發當時
，「新宏發號」漁船航向不定，呈Ｓ型航行，且速度較快等語。然原判決依據證人謝
明安、曾建盛、呂學聰等人，於第一審偵審中之供述，認定「新宏發號」漁船於發生
碰撞事故時，船上設置有具備效能之自動操舵設備。並以該設備包括針路設定器、遠
隔管制器等，針路設定器即自動操舵，在固定船行進方向，設定方位後，船舶會針對
該方位行進，如有風浪亦會自動校正船舶行進方向，惟船舶僅可朝一方向直行，不能
Ｓ型行駛。另遠隔管制器插電後，即可利用遙控線延伸至駕駛艙外，在線端遙控駕駛
，該線約有十三公尺即三十幾台尺長，可延伸至駕駛艙前、後及兩側之甲板上，即所
謂遠隔操舵，遠隔管制器有一開關，切右邊可遙控、左邊可自動，遙控時相當於手控
，可自由操控船向左或右行進，亦可以Ｓ型行進等情，復據證人謝明安、曾建盛於偵
查及第一審證述屬實，並有上開自動操舵設備型錄一份、照片一張在卷足稽。證人呂
學聰亦證稱：船舶裝設之自動操作裝置如有線控駕駛設備，可拉出至駕駛台外以線操
作，線控可以自動或手動操作，可固定方向，亦可轉彎，如將自動切掉而以手動操作
，可以進出港口等語。因認艙外遙控駕駛漁船，顯亦可呈Ｓ型航行，是縱「新宏發號
」漁船於發生碰撞時呈Ｓ型航行，亦未可據以認定駕駛員當時必然於駕駛艙內以手控
操舵方式駕駛，公訴人依「新宏發號」漁船發生碰撞後駕駛艙即船長室並未毀損，竟
導致鄭水池落海溺斃，即推斷事故發生時鄭水池係在甲板上，且據該船當時係呈Ｓ型
航行一節推論斯時必有人在駕駛艙內手控操舵駕駛漁船，而該人即為被告，而認係被
告操舵失誤致船舶相撞，使鄭水池落水溺斃等情，尚難採信。至證人謝明安、呂學聰
於原審法院證稱船舶進港時，駕駛艙內操縱前進、後退之搖桿，無法以線控操作，故
駕駛船舶之船長應位於伸手可及於該二搖桿之處所等語。雖經原審訊問證人即基隆市
漁輪商業同業公會邱天來、基隆區拖網協會王加興、基隆區漁會張麗麟，彼等均證稱
對本案一百噸以下之小船操作情形並不清楚云云。惟經另訊問證人即金山區漁會蔡崑
輝則證稱：船舶進出港時，駕船之船長雖應在駕駛艙內操縱該二前進、後退之搖桿，
惟船長跨出駕駛艙至甲板上亦有可能，端視船行當時之具體狀況而定等語。是一般情
形船舶進出港時，船長為使船隻得以順利進退，原則上固應於駕駛艙內操縱搖桿，惟
實際上船長究否留在船艙內，則視具體狀況定之，未可一概而論，自難以船舶正進港
中之事實遽認該進港中之船舶船長必在駕駛艙中，苟船長未於駕駛艙中亦必另有他人
留守。況縱依上開證言，進港時，船長亦僅須立於得隨時操控上開搖桿之處即可，非
必固守於駕駛艙內，而本案「新宏發號」漁船駕駛艙旁近門口處甲板之欄杆業因事故
而斷裂破損，有該船舶事故後照片可稽。是船長鄭水池苟因故須暫離該搖桿，惟為得
隨時操控該搖桿而就近立於駕駛艙旁之側甲板上，衡情非絕無因該處欄杆斷裂破損而
落海溺斃之可能。是上開證言亦無從據為被告不利之認定。又證人即富祥十六號漁船
所有人許崑明、船長許米國，亦均於第一審證稱：八十六年至八十七年間被告在富祥
十六號漁船上工作時，均擔任一般船員，負責煮飯或打油工作，與被告共同報關出海
期間，被告不曾駕駛過漁船等語，亦可證明被告辯稱其不會駕駛船舶等非虛構。況經
內政部警政署刑事警察局對被告測謊結果，認被告否認案發當時駕駛「新宏發號」漁
船，並稱碰撞當時非由其駕駛該船；案發時非由其駕駛該船；當時其並未於駕駛艙內
等語，經以諸種方法綜合測試並無不實反應，有該局八十八年四月十二日刑鑑字第三
三一二一號鑑驗通知書為證。是被告所為事故發生時，未於駕駛艙內駕駛船隻之辯解
，與既存事證並無何不符或矛盾，且參以該辯解經測謊專業人員以科學儀器進行測謊
鑑定亦並無說謊反應，自堪採信。原判決綜合上情，因認檢察官所舉證據既未能達於
使人確信本件事故發生當時，「新宏發號」漁船確係由被告代為駕駛，而有過失責任
。尚難僅以碰撞當時該漁船適於進港中，呈Ｓ型行駛及船上僅有被告及鄭水池二人，
臆測該漁船為被告所駕駛而負過失致人於死罪責。此外又查無證據足以證明被告有公
訴意旨所指之業務過失致人於死犯行。因此部分公訴人認與前開科刑部分有牽連犯之
裁判上一罪關係起訴，故不另為無罪之諭知。所為論述，均有卷存資料可資覆按，從
形式上觀察，並無所謂違背法令之情形。上訴意旨所述謝明安、呂學聰之證言內容，
原判決已引用其要旨，並依據卷內資料說明其何以不足採為被告不利之證明（詳原判
決理由六、(二)），難謂有理由不備之情形。又認定犯罪事實所憑之證據，雖不以直接
證據為限，間接證據亦包括在內；然而無論直接或間接證據，其為訴訟上之證明，須
於通常一般人均不致於有所懷疑，而得確信其為真實程度者，始得據為有罪之認定，
倘其證明未達到此一程度，而有合理性之懷疑存在時，事實審法院復已就其心證上理
由予以闡述，明其如何無從為有罪之確信，因而為無罪之判決，尚不得任意指為違
法。原判決對於公訴人所提出之證據及其所指之證明方法，已詳予剖析說明，何以無
從得被告被訴業務過失致人於死部分有罪之心證，因而就此部分為無罪之判決，於法
難認有違。上訴意旨仍執陳詞，或就原判決已有調查說明之事項，或就原審證據取捨
及判斷證據證明力之職權行使，泛指其違法，難認係適法上訴第三審之理由。本件上
訴為違背法律上之程式，應予駁回。
據上論結，應依刑事訴訟法第三百九十五條前段，判決如主文。
中　　　華　　　民　　　國　　九十三　　年　　　九　　　月　　 三十 　　日
                              最高法院刑事第三庭
                                  審判長法官  董　明　霈
                                        法官  林　茂　雄
                                        法官  張　祺　祥
                                        法官  花　滿　堂
                                        法官  吳　三　龍
      右正本證明與原本無異
                                              書  記  官
中　　　華　　　民　　　國　　九十三　　年　　　十　　　月　　　六　　　日
                                                                      Ｍ
